【裁判字號】    98,重訴,24
【裁判日期】    980930
【裁判案由】    返還租賃地
【裁判全文】
臺灣臺東地方法院民事判決              98年度重訴字第24號
原      告  戊○○
            丁○○
            丙○○
兼  上三人  甲○○
訴訟代理人
被      告  乙○○
上列當事人間請求返還租賃地等事件，本院於民國98年9月30日
言詞辯論終結，判決如下：
    主  文
被告應將原告所有坐落臺東縣太麻里鄉○○段705地號（面積21,
087點24平方公尺）、同段722地號（面積2,408點75平方公尺）
、同段723地號（面積1,650點57平方公尺）土地返還原告。
被告應自民國九十八年六月一日起至交還上開土地之日止，按月
給付原告新臺幣參萬玖仟壹佰陸拾陸元。
訴訟費用由被告負擔。
    事實及理由
壹、原告主張：
    原告將坐落臺東縣太麻里鄉○○段705地號（面積21,087點2
    4平方公尺）、同段722地號（面積2,408點75平方公尺）、
    同段723地號（面積1,650點57平方公尺）、應有部分均為4
    分之1之土地（上開3筆土地合稱為系爭土地），委由原告甲
    ○○將之出租予被告，並以原告甲○○之名義於民國97年6
    月間與被告簽立土地租賃契約書，約定：租賃期間自97年6
    月1日至98年5月31日、年租金為新臺幣（下同）4700,000元
    、契約書第6條併約定：「租任期屆滿後，除甲方（係指原
    告）同意繼續出租外，應即日按原狀遷空交還甲方，不得藉
    故推諉或主張任何權利....。」（下稱系爭租賃契約）。系
    爭租賃契約期限屆滿前，原告曾委由原告甲○○於98年5月2
    5日以林邊郵局第30號存證信函，催告被告於租賃期間屆至
    後，應即返還系爭土地。惟被告在系爭租賃期間屆滿後，迄
    今仍未返還系爭土地，爰依系爭契約書第6條之法律關係請
    求被告應返還系爭土地。另系爭土地年租金為470,000元，
    折算每月租金約為39,166元，而被告在系爭租賃契約於98年
    5月31日屆滿後，無法律上之原因，而受有無權占用系爭土
    地之利益，爰依民法第179條不當得利之法律關係，請求被
    告應自98年6月起，按月給付原告受有類似租金之損害賠償
    39,166元。並聲明求為判決：如主文第1項、第2項所示｛見
    本院卷（下同）第32頁至第33頁｝。
貳、被告則以：
    系爭租賃契約係其與原告所簽立，雖租賃期間業已到期，但
    被告係租地養蝦，按養蝦戶均知悉：若出租人於租賃期間屆
    滿後，不為續租，通常必須在半年前通知承租人等語置辯。
    聲明求為判決：駁回原告之訴。
參、下列事實為兩造所不爭執（第34頁），自應堪信為真實，本
    院爰逕採為辯論及判決之基礎。
一、原告委由原告陳水美以自己之名義，就系爭土地與被告簽立
    土地承租契約書（即系爭租賃契約書），約定：租期自97年
    6月1日至98年5月31日（第2條）；年租金為4700,000元（第
    3條）；租期屆滿時，除原告繼續出租外，被告應即日按原
    狀遷空交還原告（第13頁：系爭租賃契約書影本）。
二、原告委由原告陳水美於98年5月25日以林邊郵局第30號存證
    信函催告被告返還系爭土地（第12頁：存證信函影本），上
    開存證信函業已送達被告在案。
肆、本件經兩造同意行集中審理，並協議、整理限縮爭點為（第
    34頁）：
一、原告依系爭租賃契約第6條之約定，請求被告返還系爭土地
    ，有無理由？
二、原告依不當得利之法律關係，請求被告應自98年6月起，按
    月給付原告受有類似租金之損害賠償39,166元，有無理由。
伍、得心證之理由：
一、按系爭租賃契約書第6條約定：「租任期屆滿後，除甲方（
    係指原告）同意繼續出租外，應即日按原狀遷空交還甲方，
    不得藉故推諉或主張任何權利....。」等情（第14頁：系爭
    租賃契約書影本）。另原告在系爭租賃期限屆滿前，曾於98
    年5月25日以林邊郵局第30號存證信函，催告被告「.. 共三
    號土地租賃期限自民國97年6月1日至民國98年5月31日止租
    約期限屆滿，應即交還，否則以後發生的利益損害由你（係
    指被告）負責，特此聲明」（第12頁：上開存證信函影本）
    。雖被告以：其係租地養蝦，按養蝦戶均知悉：若租賃期間
    屆滿後，不為續租，通常必須在半年前通知承租人等語置辯
    ，惟尚不得在系爭租賃期間屆滿後，以之作為占用系爭土地
    之正當權源，應無疑義。據此，原告依系爭租賃契約第6條
    之法律關係，聲明如主文第1項所示，為有理由甚明。
二、次按無權占用他人之土地，可能獲得相當於租金之利益，為
    社會通常之觀念，而土地所有人因此受有相當於租金之損害
    ，自得依民法第179條前段之規定，請求相當於租金之不當
    得利，最高法院61年臺上字第1695號判例意旨可資參照。經
    查：依系爭租賃契約第3條約定：「租金一年新臺幣47萬元.
    .。」，則折算每月租金應約為39,166元。而被告在系爭租
    賃契約於98年5月31日屆至後，迄今無法律上之原因，而受
    有無權占用系爭土地之利益，致原告受有類似租金每月39,1
    66元之損害乙情，應為昭然，故原告依民法第179條不當得
    利之法律關係，聲明如主文第2項所示，亦有理由。
三、綜上所述，原告依系爭租賃契約第6條、民法第179條不當得
    利之法律關係，聲明並求為判決：如主文第1項、第2項所示
    ，為有理由，應予准許。
陸、據上論結：本件原告之訴，為有理由，依民事訴訟法第78條
    、第87條第1項之規定，判決如主文第1項、第2項所示。
中      華      民    國    98    年    9    月  30  日
                      民事庭   法  官  陳兆翔
以下為正本係照原本作成。
如對本判決上訴，須於判決送達後20日內，向本院提出上訴狀。
中      華      民    國    98    年    9    月   30  日
                               書記官  吳明學


司法院資訊處製作；財團法人民間司法改革基金會備份。
